【裁判字號】    92,訴,6
【裁判日期】    950811
【裁判案由】    損害賠償
【裁判全文】
臺灣士林地方法院民事判決           92年度訴字第6號
原      告  己○○
            乙○○
共      同
訴訟代理人  蕭元亮律師
複代理人    曾冠棋律師
被      告  丙○○
訴訟代理人  許中銘律師
            黃文玲律師
複代理人    龔新傑律師
            廖婉君律師
被      告  甲○○
            庚○○
上列當事人間損害賠償事件，本院於民國95年7 月25日言詞辯論
終結，判決如下：
    主  文
被告庚○○應給付原告乙○○新臺幣捌萬元，及自民國九十二年
一月九日起至清償日止，按年息百分之五計算之利息。
被告丙○○、甲○○應連帶給付原告乙○○新臺幣壹佰零柒萬肆
仟肆佰貳拾柒元，及被告丙○○自九十二年一月九日起，被告甲○○自九十二年一月十一日起，均至清償日止，按年息百分之五
計算之利息。
原告其餘之訴駁回。
訴訟費用由原告乙○○負擔百分之五十，原告己○○負擔百分之
十，被告庚○○負擔百分之二負擔，餘由被告丙○○、甲○○連
帶負擔。
本判決勝訴部分，於原告乙○○以新臺幣萬元或等值之銀行可
轉讓定期存單為被告庚○○供擔保，以新臺幣拾陸萬元或等值
之銀行可轉讓定期存單為被告丙○○、甲○○供擔保後，得假執
行；但被告丙○○如以新臺幣壹佰零柒萬肆仟肆佰貳拾柒元為原
告乙○○預供擔保或提存，得免為假執行。
原告其餘假執行之聲請駁回。
    事實及理由
一、原告起訴主張：
  (一)被告丙○○、甲○○、庚○○3人，於民國89年6月26日晚上
    11時許，在臺北縣八里鄉渡船頭邊整理漁具，適有中華民國
    互助救難服務促進會（下稱「救難協會」）受訴外人呂幸永
    、呂啟騰之託，由訴外人戊○○駕駛「北安一號」救生艇，
    搭載救難協會之會員孫瑞村、家屬呂文生；救難協會大隊長
    即原告乙○○駕駛原告己○○所有之「北安二號」救生艇，
    搭載會員丁○○、家屬呂幸永、呂啟騰等人，在淡水、八里
    一帶之淡水河河域，搜尋失蹤之家屬呂良草。被告三人在渡
    船頭邊見該二救生艇來回行駛，即大聲喝斥，戊○○等人亦
    大聲回應正在搜尋救人，因雙方距離加上夜色昏暗，致被告
    三人認該二艘救生艇意圖挑釁且與該區魚獲、漁具失竊有關
    ，乃決定下河一探究竟，遂於89年6 月27日凌晨零時20分許
    ，由被告庚○○駕駛「強生號」屬無名舢舨，被告丙○○駕
    駛其兄所有之「新航二號」舢舨船並搭載被告甲○○，航行
    至淡水河面，由庚○○先駛近「北安二號」救生艇，並基於
    恐嚇之犯意，突然碰撞該救生艇並咒罵行駛船隻，「北安二
    號」救生艇上之乙○○、丁○○雖因受撞擊而心生畏怖，仍
    告以係救難協會正在搜尋救人，庚○○見乙○○等人確實穿
    著橘紅色救生衣，即駕駛該無名舢舨再往「北安一號」方向
    前進，詎尾隨在後之被告丙○○、甲○○，雖見原告等人均
    穿著橘紅色救生衣，仍於明知乙○○等人於夜間駕駛之氣墊
    式救生艇，極易因外力衝擊使艇上人員落水而有溺水死亡或
    被船隻舷外機打中致死之危險，竟基於原本之恐嚇犯意，而
    共同基於殺人及毀損之犯意聯絡及行為分擔，由丙○○駕駛
    「新航二號」舢舨船加速用力衝撞「北安二號」救生艇，於
    造成艇內人員呂啟騰落水後，又再度加速衝撞「北安二號」
    ，被告甲○○於船近救生艇時，單手持原放置於該舢舨船上
    之魚叉一支，刺向該「北安二號」救生艇上之救難人員，並
    口出「幹你娘」、「給他死」等語喝斥之，因撞擊力道甚大
    ，而壓住救生艇，致艇身傾斜，丁○○吊在船邊、呂幸永泡
    在艇內水中，狀似落水，原告乙○○則因此落水，於落水後
    被舢板船之舷外機螺旋槳打到，致受有右肘裂傷、肱三頭肌
    韌帶斷裂、臉部兩處撕裂傷等，且乙○○落水時，其所有之
    無線電對講機及行動電話各一具掉落水中遺失；原告己○○
    所有之救生艇及設備亦因救生艇翻覆浸水而毀損（橡膠製救
    生艇破損不堪使用，發電機、船外機因浸水而不堪使用，探
    照燈則掉落水中無從尋覓）。被告前開犯罪事實，業經刑事
    確定判決認定在案。
  (二)被告甲○○、丙○○於89年6 月26日晚間基於毀損之犯意，
    共同以「新航二號」舢舨船衝撞己○○所有之「北安二號」
    救生艇此一背於善良風俗之方法，加損害於原告己○○，被
    告應依民法第185 條之規定，就原告己○○之損失負連帶賠
    償責任；另被告三人基於恐嚇之犯意聯絡，意圖駕船衝撞原
    告乙○○駕駛之救生艇，致乙○○心生畏怖，已共同侵害原
    告乙○○之精神活動自由，被告丙○○、甲○○、庚○○就
    原告乙○○該部分之損害亦應負連帶損害賠償責任；又被告
    甲○○、庚○○既受僱並聽命於被告丙○○捕蟳，其等因執
    行職務而不法侵害原告之行為，依民法第188 條規定，其等
    僱用人丙○○亦應負連帶賠償責任；又被告丙○○、甲○○
    基於殺人之故意，駕船衝撞救生艇致原告乙○○落水受傷，
    被告丙○○、甲○○亦應依民法第185 條、第188 條規定，
    就原告乙○○身體健康之損害負連帶賠償責任。
  (三)原告之損害如下：
    1.原告己○○部分：原告己○○所有之橡膠製救生艇破損，
      發電機、船外機因被告之前開侵權行為，致浸水不堪使用
      ，探照燈、無線電對講機及行動電話各一具則掉落水中無
      從尋覓，共受有財產上損失新臺幣（下同）276,499 元。
    2.原告乙○○部分：
      (1)原告乙○○所有之無線電對講機及行動電話各一具掉落
        水中無從尋覓，而受有財產上損失18,000元。
      (2)原告乙○○因落水而遭被告甲○○、丙○○駕駛之舢板
        船之船外機螺旋槳打到臉部及右臂，受有右肘三頭肌韌
        帶斷裂、臉部兩處撕裂傷等傷害，原告乙○○因此支出
        醫療費用48,242元、支出購買傷藥費用20,000元，合計
        因本件侵權行為而增加生活上需要之支出為68,242元。
      (3)依行政院主計處編製之90年度家庭收支調查報告顯示，
        臺北市部分平均每戶就業人數1.5 人，每戶受僱人員報
        酬總計877,108 元，據此計臺北市平均每人每年受僱人
        員報酬為584,739 元，而原告乙○○受傷前原從事水電
        工作，每月平均收入均超過6 萬元，亦即年收入至少72
        萬元，惟原告乙○○願僅按每收入584,739 元，作為計
        算其勞動損失之標準。而原告乙○○於89年6 月27日受
        傷入院後，在於89年7 月2 日始出院，且出院後因右臂
        傷害無法負重而停止工作達3 個月，其工作損失為
        146,185 元（584,739/12X3=146,185）
       (4)原告乙○○受此侵權行為後，造成右眼神經受損而終
         日抖動不止併右臂無法負重，依勞工保險殘廢標準表
         所示，應已構成「神經系統之病變，由醫學上可證明
         局部遺存頑固神經症狀者」之殘障，該殘障等級為第
         13級，減少勞動能力為23.07%，依臺北市平均每人每
         年受僱人員報酬584,739 元，計算其每年減少勞動能
         力的損害為134,899 元。又原告乙○○為41年4 月4
         日生，強制退休年齡為60歲，自89年6 月26日起至101
         年4 月4 日止，其工作時間尚有11.75 年，依霍夫曼
         計算法扣除中間利息後，被告丙○○及甲○○應連帶
         給付原告乙○○之勞動能力減損金額為1,222,031 元
         。
       (5)原告乙○○因此侵權行為，受有精神上損害，依法請
         求被告丙○○及甲○○連帶給付非財產上損害賠償100
         萬元。
       (6)被告庚○○與丙○○、甲○○共同恐嚇原告乙○○之
         行為，係不法侵害乙○○之精神活動自由而情節重大
         ，原告乙○○自得請求被告三人連帶給付30萬元之非
         財產上損害賠償，故被告庚○○應於被告丙○○、朱
         國良前開給付範圍內，與丙○○、甲○○連帶賠償原
         告乙○○30萬元。
  (四)依民法第184 條第1 項、第185 條第1 項、第188 條第1 項
    、第215 條、第196 條、第193 條第1 項、第195 條第1項
    ，聲明請求判決：
    1.被告丙○○、甲○○應連帶給付原告己○○276,499 元，
      及自起訴狀繕本送達翌日起至清償日止，按年息5%計算之
      利息。
    2.被告丙○○、甲○○應連帶給付原告乙○○2,454,458元
      ，及自起訴狀繕本送達翌日起至清償日止，按年息5%計算
      之利息。
    3.被告庚○○就第2項聲明，應與被告丙○○、甲○○連帶
      給付原告乙○○30萬元，及自起訴狀繕本送達翌日起至清
      償日止，按年息5%計算之利息。
    4.原告願以現金或等值之銀行可轉帳定期存單為被告供擔保
      ，請准宣告假執行。
二、被告之答辯：
  (一)被告丙○○辯稱：
    1.原告主張因被告等之侵權行為致受有損害，顯已於案發當
      日即89年6月27即日知悉其所受損害及賠償義務人，至遲
      應於原告對被告丙○○等人提出告訴時即已知悉，而非於
      判決有罪時始行起算，原告於其知悉二年後始提起本件訴
      訟請求，則其因侵權行為所生之損害賠償請求權因二年間
      不行使而消滅，被告丙○○自得拒絕給付，縱原告於91
      年6 月10日提出調解聲請，惟因調解不成立且原告未於調
      解聲請書送達被告後六個月內起訴，依民法第130 條及第
      133 條規定，時效視為不中斷，被告丙○○仍得拒絕給付
      。
    2.縱原告提起本件訴訟尚未罹於二年消滅時效，惟原告所主
      張被告丙○○之侵權行為等情，並非事實，被告否認之，
      且刑事訴訟所調查之證據及刑事判決所認定之事實，非有
      拘束本件民事訴訟判決之效力，被告否認有何侵害原告財
      物、自由、身體之行為，原告自應就被告有何侵權行為及
      損害之事實負舉證責任；況依調閱之刑事卷證，原告乙○○、戊○○、丁○○均係告訴人，而呂幸永、呂啟騰、呂
      文生、孫瑞村等人均係被害人，渠等於偵查中及第一審法
      院審理中均無法確切指認究係何人駕駛「新航二號」舢舨
      船，共同被告庚○○、甲○○於偵查中及第一審法院審理
      時均一致供承駕駛「新航二號」舢舨船者為渠二人，丙○○係獨自駕駛無名舢舨船，原告指稱駕駛新航二號舢舨船
      者為被告丙○○，顯與事實不符，自無可採；詎原告乙○○等告訴人及呂幸永等被害人於第二審法院審理時翻異其
      詞，一致改稱丙○○係新航二號舢舨船之駕駛者，渠等所
      供有違事理，而共同被告庚○○於第二審法院審理時翻異
      前供，甲○○附和其詞，與其在偵查中及第一審法院審理
      時，均出於自由意思表示丙○○並未要求渠等供稱係由其
      駕駛新航二號舢舨船等語不符，而渠二人原受僱於丙○○
      ，惟目前已相約離職，二人間之情誼遠逾渠等與丙○○之
      僱佣關係，甲○○坦護庚○○乃屬人情之常，渠二人之供
      述前後矛盾，何者為確，當審酌其他持平之論據，證人即
      公正第三人海巡署巡防總局第二海巡隊警員江銘德既已於
      91年7 月19日證稱被告丙○○係單獨一人駕駛一艘船者，
      原告上開指稱，要無可採。
    3.被告丙○○單獨所駕駛之無名舢舨船，並未碰撞原告乙○○及被害人呂幸永等人所搭承之北安二號及北安一號救生
      艇，業據被害人呂啟騰於91年7 月8 日審理時證述無訛，
      且其證詞與被告庚○○第二審法院審理時改稱係其單獨開
      一條船及其所供述情節不符，顯見共同被告庚○○及甲○○所為供述，均係事後卸責維護之詞，殊無可採；事實上
      ，本件案發當日凌晨，被告丙○○思及共同被告庚○○、
      甲○○與在海上駕駛救生艇之人員口角，擔心渠二人下班
      駕駛新航二號返回淡水，恐有不妥，遂再單獨駕駛另一艄
      無名舢舨船前往查看，沿途均未見渠二人所駕駛之新航二
      號，甫至淡水渡輪河口始發現庚○○及甲○○停留於岸邊
      ，遲遲未敢下船上岸，而岸邊聚集多人，丙○○認係應屬
      先前在八里岸邊口角事件所生誤會，乃下船欲化解誤會，
      竟遭與原告同為救難協會會員數十人誤為行為人而共同圍
      毆，當場被毆昏厥，果如原告及共同被告所稱本件侵權事
      實係由丙○○所為，衡之事理，於岸邊聚集救難協會多人
      叫囂時，被告丙○○何敢上岸欲化解雙方誤會而遭眾人毆
      打成傷？共同被告庚○○、甲○○未何遲遲不敢上岸返還
      淡水家中？益徵原告及共同被告庚○○、甲○○所稱上情
      ，與事實不符，不足為採。
    4.本件駕駛「新航二號」舢舨船衝撞「北安二號」者係共同
      被告庚○○及甲○○，與被告丙○○無涉，已如前述，庚○○、甲○○雖係受僱於丙○○，惟本件事實除係於渠二
      人下班後與原告發生衝突所為外，均係因渠二人私生活不
      檢且故意行為所致，顯與其執行職務無關，原告主張被告
      丙○○應依民法第188 條第1 項前段負連帶賠償責任，於
      法無據。
    5.縱原告所主張被告丙○○之侵權行為等情屬實，惟原告所
      主張之損害賠償項目，或屬不能證明係因本件侵權行為所
      致，或屬非原告所有財物，或屬非必費用等，實無理由責
      令被告丙○○負擔：
      (1)原告己○○所請求276,499元部分：
        原告己○○請求其所有之「北安二號」救生艇、船外機
        、發電機及探照燈等財物毀損所減少之價額，惟並未舉
        證上開財物確屬其所有，且依行政海岸巡防署巡防總局
        第二巡防隊所拍攝之照片所示，系爭救生艇係「真武貳
        號」而非原告所稱「北安二號」，且依上開照片所示，
        「真武貳號」救生艇並未達於毀損滅失，無法使用之程
        度，證人江德銘亦於刑事案件審理中證稱（第二艘）救
        生艇係「自己回來的」，益徵原告稱「北安二號」救生
        艇因被告等之侵權行為已達損害滅失云云，洵無可採。
        又原告己○○所主張之船外機、發電機及探照燈等財物
        ，究竟有無攜帶至救生艇上，並因該次事件而毀損滅失
        ，亦未據原告己○○舉證證明，且原告己○○所提估價
        單及發票等均無法證明確係本事件而實際支出之費用。
      (2)原告乙○○所請求2,454,053 元部分：
        (甲)原告乙○○並未舉證證明無線電對講機及行動電話各
          一具為其所有，且經攜帶至救生艇上，並因本事件而
          受損之事實；且依其所稱掉入水中之對講機僅一個，
          理應僅有一個電池，詎其竟請求二個電池，亦與事理
          不符，且原告乙○○所提估價單等亦不足證明為其因
          本事件而確實支出之費用。
        (乙)損害賠償目的係以填補實際損害為原則，原告所提醫
          院所開具之各紙醫療單據，並未扣除健保給付費用，
          於法自有未合。而原告另提出其購買之藥品等所支出
          之費用單據，該藥品與原告因本事件受傷之因果關係
          為何，是否屬於必要費用，均非無疑，原告自應舉證
          以實其說。
        (丙)所謂喪失或減少勞動能力係指職業上工作能力全部或
          一部滅失而言，若被害人之工作能力僅一時減弱，將
          來有恢復之可能，自難謂其確已喪失或減少勞動能力
          ，則原告首應舉證其因本事件所受傷害確已無法恢復
          其原有之工作能力。而依原告所提原證八號行政主計
          處編製之九十年家庭收支調查報告，原告主張除主業
          所得外，另包括兼業所得及其他收入，惟原告是否有
          其他兼業所得及其他收入而足以為上開金額之主張，
          不無疑義，原告自應舉證說明。況依原告所主張其年
          收入約為72萬云云，均未見原告舉證證明，益徵原告
          上開主張，顯無理由。
        (丁)依原告所提原證四號診斷證明書所載，並未有何原告
          所稱「神經系統之病變，由醫學上可證明局部遺存頑
          固神經症狀者」之殘障，原告復未提出其他殘障證明
          書等證明以資佐證，則原告上開減少勞動能力之損害
          之主張，非無疑義。
        (戊)慰撫金應衡酌雙方身分、地位、經濟能力等情事，原
          告主張慰撫金一百萬元，顯屬過高，依法應予酌減。
    2.並聲明請求判決：
      (1)原告之訴及假執行之聲請均駁回。
      (2)如受不利判決，願供擔保，請准宣告免為假執行。
  (二)被告甲○○辯稱：當天伊已經下班，坐在被告丙○○駕駛之
    船上，原本以為被告丙○○要載伊回去，結果被告丙○○開
    很快，莫名其妙就和別人撞上了，伊有制止丙○○，伊不知
    為何會發生衝突等語，並聲明請求判決：原告之訴駁回。
  (三)被告庚○○辯稱：當天伊已經下班要回淡水，伊係單獨一人
    駕駛無名舢舨駛近北安二號，目的僅係詢問該船在做什麼，
    詢問時並沒有很兇，海上遇到船隻互相問問很正常，結果就
    莫名其妙被捲進去了等語，並聲明請求判決：原告之訴駁回
    。
三、本件經兩造整理並簡化後之爭點為（本院卷二，第202 頁至
    第203 頁參照）：
  (一)被告對原告有無侵權行為？如有，其侵權行為態樣各為何？
  (二)被告丙○○得否主張時效抗辯？
  (三)如被告應負損害賠償責任，其金額各為何？
四、茲分述如下：
  (一)關於被告對原告有無侵權行為，及如有侵權行為，其侵權行
    為態樣各為何之爭點：
    本院依職權調閱臺灣士林地方法院檢察署89年度偵字第7347
    號偵查卷宗（下稱「偵查卷」）、本院89年度訴字第433 號
    （下稱「本院刑事卷」）、臺灣高等法院91年度上訴字第
    1414號（下稱「高院上訴卷」）、94年度上更(一)字刑事卷宗
    （下稱「高院更審卷」）查核結果：
    1.89年6 月26日晚間11時許，訴外人即救難協會會員戊○○
      受呂幸永、呂啟騰之託，由戊○○駕駛「北安一號」救生
      艇搭載會員孫瑞村、家屬呂文生，救難協會大隊長即原告
      乙○○駕駛「北安二號」救生艇搭載會員丁○○、家屬呂
      幸永、呂啟騰等人，在淡水、八里一帶之淡水河河域搜尋
      失蹤家屬呂良草時，為被告三人分別駕駛之「強生號」所
      屬之無名舢舨船及「新航二號」舢舨船駛近，駕駛無名舢
      舨之人突然碰撞「北安二街」救生艇並出言以三字經咒罵
      問明何事，嗣因得知救生艇意在救人而駛離；嗣駕駛「新
      航二號」舢舨船之人並超出當初恐嚇之犯意，加速用力衝
      撞「北安二號」救生艇，先造成艇內人員呂啟騰落水後，
      「新航二號」又再度加速衝撞「北安二號」，因撞擊力大
      壓住救生艇，致艇身傾斜，乙○○因而落水，於落水後被
      舢舨船之舷外機螺旋槳打到而受傷，被告甲○○並於舢舨
      船衝近救生艇時，單手持原放置在該舢舨船上之魚叉1 支
      ，刺向該「北安二號」救生艇上人員，幸艇上人員閃躲得
      當，始未被刺中，「新航二號」舢舨船上人在撞擊「北安
      二號」時，並口出「幹你娘」、「給他死」等語喝斥之，
      並連續用力衝撞「北安二號」，致「北安二號」因浸水傾
      斜，艇上僅存之丁○○吊在船邊、呂幸永泡在艇內水中，
      狀似落水，嗣該無名舢舨船承上開恐嚇之犯意，又先駛近
      並稍碰「北安一號」救生艇時，斯時駕駛「新航二號」舢
      舨船者亦疾駛而來，並承上開殺人之概括犯意用力衝撞「
      北安一號」，且均以「幹！給他死」等語，恫嚇戊○○及
      救生艇上人員，甲○○並持前開魚叉刺向艇上人員等被害
      過程，業經刑事案件告訴人戊○○、乙○○（即
      本件原告）、丁○○指訴甚詳，核與證人呂幸永、呂啟騰
      、呂文生、孫瑞村於刑事案件審理中證述之情節相符，並
      有行政院海岸巡防署海洋巡防總局第二海巡隊關於本件碰
      撞事件相關資料附於刑事卷宗可稽（本院89年度訴字第
      433 號卷，第49頁至第54頁參照）。
    2.關於案發時上開無名舢舨船及「新航二號」舢舨船，被告
      三人究係如何分配乘坐，自關乎其等侵權行為態樣及應負
      之責任。雖訴外人即刑事告訴人戊○○於警詢陳稱：其駕
      駛救難橡皮艇由淡水渡船頭往八里方向，協助家屬搜尋，
      大約15分鐘後，有一艘舢舨船係由丙○○駕駛，朝其橡皮
      艇衝撞過來，並大聲叱喝，不久又來了一艘舢舨船，上面
      有二個人云云（偵查卷第22頁參照），證人即海巡隊員江
      銘德於臺灣高等法院審理時陳稱：「我當時在海上，救難
      協會的橡皮艇有一艘已經回渡船口了。但是是哪一艘我不
      確定。後來有另外二條被告船也回來。有一艘是丙○○單
      獨一人，另外一條船是二人一條船」等語（高院上訴卷，
      第163 頁參照）。惟查，其他告訴人乙○○、丁○○、呂
      幸永等人於警訊或偵查時均僅就被被告所駕駛之舢舨船衝
      撞、恐嚇等經過情形加以描述，至於究係何人駕駛「新航
      二號」舢舨船，何人駕駛無名舢舨船等搭載情形，則均因
      於警訊及偵查時未經檢警命渠等指認被告搭船情形而不明
      ，迄本院刑事庭90年4 月26日審理期日，始經證人呂文生
      到庭就被告三人搭乘舢舨船情形作證，並當庭指認第一艘
      舢舨船係被告庚○○所駕駛，第二艘舢舨船（按為「新航
      二號」）則是二個人，其中一人係甲○○手持魚叉，另一
      個人有戴眼鏡等語（被告三人中僅丙○○戴眼鏡，本院刑
      事卷一，第118 頁參照）。另本院刑事庭於91年4 月4 日
      審理期日告訴人乙○○復指稱：「上次開庭後，我覺得不
      太對，我跟戊○○、丁○○談，發覺開第一艘船的很像是
      庭上的庚○○，而不是丙○○」、「因為丙○○是淡水人
      我好像有點面熟，如果第一艘船是他開的，我當時看見他
      應該會有印象，但我對他沒有任何印象」等語（見本院刑
      事卷二，第14頁），從而原告乙○○及訴外人呂文生於本
      院刑事庭審理時，已能指明被告庚○○係單獨駕駛一條舢
      舨船，被告丙○○、甲○○則係駕駛另一條舢舨船。嗣原
      告乙○○於臺灣高等法院上訴審審理時更明確指認駕駛「
      新航二號」舢舨船者確為被告丙○○（高院上訴卷第60、
      61 頁 、第115 頁參照），而告訴人丁○○（其證詞參見
      高院上訴卷第61頁、第116 頁）、呂幸永（其證詞參見高
      院上訴卷第62頁、第116 頁）、孫瑞村（其證詞參見高院
      上訴卷第110 、第111 頁）、呂文生（其證詞參見高院上
      訴卷第112 頁）、呂啟騰（其證詞參見高院上訴卷第129
      頁）等人於臺灣高等法院審理程序之證詞及指認，亦均可
      認定駕駛無名舢舨船者為被告庚○○，駕駛「新航二號」
      舢舨船者為戴眼鏡之被告丙○○，該「新航二號」舢舨船
      並搭載拿魚叉之被告甲○○。且前開告訴人、證人於刑事
      案件審理中指認之依據之一，為第二艘船（亦即「新航二
      號」舢板船）之駕駛為戴眼鏡者，而三名被告中僅丙○○
      一人戴眼鏡，業經刑事審理程序確認無訛，並經被告丙○○於刑事審理程序供稱：「從71年起開始戴，約有2 、3
      百度，也有閃光。我平常都有戴眼鏡」等語（刑事上訴卷
      第109 頁參照），更足認定原告關於被告三人如何分配乘
      坐該2 艘舢舨船，及各該三人之侵權行為態樣之主張為真
      實，即被告庚○○駕駛「強生號」屬之無名舢舨，並碰撞
      咒罵原告乙○○所駕駛之「北安二號」救生艇；被告丙○○則駕駛「新航二號」舢舨船，加速衝撞「北安二號」救
      生艇致該救生艇翻覆，被告甲○○則乘坐於被告丙○○所
      駕駛之「新航二號」舢舨船上，並手持魚叉意圖刺向救生
      艇上人員。
    3.被告三人於警訊及偵查時雖均供稱無名舢舨船係由被告丙○○駕駛，「新航二號」舢舨船則係由被告庚○○駕駛，
      附載被告甲○○等語，然被告庚○○與甲○○於臺灣高等
      法院審理時均翻異前供，陳稱無名舢舨船係由被告庚○○
      駕駛，「新航二號」舢舨船則係由被告丙○○駕駛，附載
      被告甲○○，其等於警訊及偵查時之陳述係因受僱於丙○○，基於丙○○之要求，始配合丙○○所為之陳述等語（
      高院上訴卷第59、60、116 頁參照），因被告甲○○係搭
      坐於新航二號舢舨船上且持魚叉者，此為證人所一致供述
      且為被告所不爭執者，故就何人駕駛新航二號、何人駕駛
      無名舢舨，對被告甲○○之行為並無利害關係，而被告丙○○與甲○○並無怨恨，當無設詞構陷被告丙○○之必要
      ；參以被告丙○○於警訊時即供稱：「我駕船（船名新航
      二號），船上只有我一人，我朋友（甲○○、庚○○）另
      外駕一艘小船」、「我開『新航二號』舢舨船陪同他們一
      起回淡水，我再開『新航二號』回八里，我朋友所駕駛的
      是我『強生號』漁船無船籍的子船」等語（偵查卷第39頁
      、第40頁背面參照）。惟「新航二號」舢舨船與另一艘無
      名舢舨船，大小相差懸殊，且「新航二號」舢舨船船邊以
      油漆書名船名為「新航二號」，此有照片附於偵查卷可稽
      （偵查卷第55、89頁參照），被告就該船之船名及大小當
      無誤認可能，其於警訊時即供述係駕駛「新航二號」大型
      舢舨船，此與其後所供係單獨一人駕駛無名舢舨船云云，
      有極大差異，則被告庚○○、甲○○所陳係被告丙○○要
      求渠二人配合供述係其等所駕駛者為「新航二號」舢舨船
      ，始於警訊及偵查中為錯誤陳述等語，尚非無據。另證人
      即海巡隊員江銘德於臺灣高等法院審理時雖陳稱：「後來
      有另外二條被告船也回來。有一艘是丙○○單獨一人，另
      外一條船是二人一條船」等語（高院上訴卷第163 頁參照
      ），然江銘德於本院刑事庭審理時即陳稱：「北安一號」
      、「北安二號」至八里方向找人，他們發生衝突的時候在
      八里，伊沒有看見，伊當時在淡水之PP208 號巡邏艇上，
      在靠岸邊時，看到雙方面的人在岸上互毆，始上岸至被告
      等與戊○○等人在淡水衝突之現場制止云云（見原審卷一
      第176 、178 至179 頁），顯見江銘德係於「雙方在岸邊
      打架後」，伊始上岸去制止，並未看見被告等之舢舨船如
      何與救難協會救生艇發生衝突，是否確然知悉案發當時被
      告等如何乘坐舢舨船，實有疑問，其證詞尚難作為有利被
      告丙○○之依據。
    4.綜上所述，被告庚○○為駕駛無名舢舨船碰撞「北安二號
      」救生艇並咒罵艇上人員之人；被告丙○○係駕駛「新航
      二號」舢舨船衝撞「北安二號」救生艇，致救生艇翻覆、
      毀損之人；被告甲○○為乘坐於「新航二號」舢舨船上並
      手持魚叉欲刺向艇上人員之人，且被告丙○○與甲○○於
      為前開行為時，均口出「幹！給他死」等語之情，應堪認
      定。
  (二)關於被告丙○○得否主張時效抗辯爭點：
    1.按因侵權行為所生之損害賠償請求權，自請求權人知有損
      害及賠償義務人時起，二年間不行使而消滅，民法第197
      條第1 項前段定有明文。又經本院調閱前開偵查卷查核結
      果，本件衝突事件於89年6 月27日凌晨發生後，原告己○○、乙○○雖隨即提出告訴，惟其等於警訊筆錄中僅陳述
      事實經過，並未具體指述侵權行為人為何人，再衡諸原告
      乙○○與被告原本互不認識（與被告丙○○僅曾打過照面
      ，與被告庚○○、甲○○則素不相識），而系爭衝突係於
      凌晨、半夜時分突然發生，當時視線不清等情，則原告乙○○於提出告訴時縱已知其損害，惟尚難期待已知悉賠償
      義務人為何人；至原告己○○並未處於衝突現場，更難認
      其於提出告訴時即已知悉賠償義務人為被告三人。惟於89
      年8 月29日偵查期日，兩造均到庭，被告三人均當庭承認
      其等即當日分別駕駛或乘坐於「新航二號」及無名舢舨之
      人，應堪認斯時原告即已知悉侵權行為人為被告三人，應
      自該日起算二年時效。
    2.另按消滅時效，因請求而中斷；時效因請求而中斷者，若
      於請求後6 個月內不起訴，視為不中斷。民法第129 條第
      1 項第1 款、第130 條分別定有明文。又民法第129 條第
      1 項第1 款所稱之請求，並無需何種之方式，衹債權人對
      債務人發表請求履行債務之意思即為已足，債權人為實現
      債權，對債務人聲請調解之聲請狀，如已送達於債務人，
      要難謂非無請求之意思（51年台上字第490 號判例參照）
      。經本院調閱臺北縣八里鄉調解委員會91年刑調字第9 號
      調解卷宗查核結果，原告乙○○曾於91年6 月間就系爭侵
      權行為事件而生之損害，以被告三人為相對人，向臺北縣
      八里鄉公所聲請調解，經臺北縣八里鄉調解委員會以91年
      6 月10日調解委員會通知，將原告乙○○之聲請書繕本送
      達被告三人，經被告丙○○、庚○○、甲○○分別於91年
      6 月10日、91年6 月11日、91年6 月12日收受送達，因原
      告未於該調解通知書送達（即「請求」）後6 個月內起訴
      ，故該次請求不生中斷時效之效果；惟因兩造於91年6 月
      17日調解不成立，原告乙○○再次聲請臺北縣八里鄉調解
      委員會調解，經該調解委員會再檢附調解聲請書繕本送達
      被告三人，經被告丙○○、庚○○、甲○○分別於91年6
      月26日、91年6 月27日、91年6 月27日收受送達，應堪認
      該次調解聲請狀送達時，原告乙○○已另為「請求」之意
      思表示，被告收受該第二次請求之送達時距89年8 月29日
      均尚未逾2 年，嗣原告乙○○於第二次請求後6 個月內即
      91年12月23日提起本件民事訴訟，依前開法條及判例意旨
      ，其時效自已因請求而中斷，從而原告乙○○對被告之侵
      權行為請求權均尚未罹於消滅時效，被告丙○○主張本件
      消滅時效業已完成，提出時效抗辯，其抗辯自非可採。
    3.至原告己○○部分，其於89年8 月29日知悉損害及賠償義
      務人後，遲至91年12月23日始提起本件民事訴訟，已逾二
      年時效，復未提出或證明有何中斷時效事由，則被告丙○○就原告己○○之請求主張時效抗辯，拒絕給付，自為有
      據。
  (三)如被告應負損害賠償責任，其金額各為若干之爭點：
    1.原告己○○請求部分：
      原告己○○主張其受有橡膠製救生艇破損，發電機、船外
      機浸水不堪使用，探照燈、無線電對講機及行動電話各一
      具掉落水中無從尋覓之財產上損失共計276,499 元。惟查
      ，原告己○○所受前揭財物損失，均係因「新航二號」衝
      撞救生艇致救生艇破損並翻覆，並致艇上財物浸水或落水
      遺失所致，其損失及金額縱為真實，與被告甲○○、庚○○之行為亦無因果關係，而僅因被告丙○○駕船衝撞之行
      為所導致，從而原告己○○請求被告甲○○就其損失應連
      帶負賠償責任，已非有據，其請求被告甲○○連帶給付部
      分，應予駁回；另己○○於知悉侵權行為及應負損害賠償
      責任之人後，逾二年始對被告丙○○提起本件訴訟，復無
      中斷時效事由，既如前述，而被告丙○○復為時效抗辯，
      則縱原告己○○確因被告丙○○之侵權行為而受財產上損
      失，被告丙○○亦得拒絕給付，從而原告己○○請求被告
      丙○○賠償276,499 元部分，亦應駁回。
    2.原告乙○○請求部分：
      (1)原告乙○○以被告庚○○、甲○○係受僱於被告丙○○
        為由，主張被告應依民法第188 條負連帶損害賠償責任
        ，惟按受僱人因執行職務，不法侵害他人之權利者，由
        僱用人與行為人連帶負損害賠償責任，民法第188 條第
        1 項前段固有明文；然依原告所述及本院認定之侵權行
        為情節，尚難認系爭衝突事件係因被告庚○○、甲○○
        以受僱人身分執行其漁撈職務所致，從而原告乙○○依
        民法第188 條主張，即難遽採，合先敘明。
      (2)按因故意或過失，不法侵害他人之權利者，負損害賠償
        責任；數人共同不法侵害他人之權利者，連帶負損害賠
        償責任；不法侵害他人之身體或健康者，對於被害人因
        此喪失或減少勞動能力，或增加生活上之需要時，應負
        損害賠償責任；不法侵害他人之身體、健康、名譽、自
        由、信用、隱私、貞操，或不法侵害其他人格法益而情
        節重大者，被害人雖非財產上之損害，亦得請求賠償相
        當之金額。民法第184 條、第185 條第1 項前段、第
        193 條第1 項、第195 條第1 項前段著有明文。本件被
        告丙○○駕駛「新航二號」舢舨船衝撞「北安二號」救
        生艇，被告甲○○並以單手持魚叉刺向艇上人員，且被
        告丙○○與甲○○均口出「幹！給他死」等語，既經認
        定如前述，則北安二號救生艇翻覆，致艇上財物毀損，
        並致原告乙○○落水受傷，自堪認被告丙○○、甲○○
        確有共同故意以不法之行為，侵害原告之權利，且原告
        之損害與被告丙○○、甲○○之行為有因果關係；另被
        告庚○○駕駛無名舢舨船碰撞「北安二號」漁船並咒罵
        一節，亦經認定如上述，因被告庚○○駕駛無名舢舨與
        「北安二號」相遇之時間為半夜時分，原告乙○○於漆
        黑乏人（船）跡之河面上遭來意不明之船隻逼近，該船
        隻之駕駛並碰撞「北安二號」救生艇，且咒罵詢問何事
        ，雖嗣後因得知救生艇上人員係為救人而未再加騷擾，
        惟衡情亦已造成原告等人內心之恐懼，而侵害原告之人
        格權。原告雖指稱被告庚○○駛船驅近並碰撞「北安二
        號」救生艇並咒罵艇上人員之行為，與「新航二號」與
        「北安二號」之衝突事件有犯意聯絡與行為分擔，被告
        三人均為共同侵權行為云云，惟衡諸庚○○係單獨駕駛
        無名舢舨船，且其不友善詢問後，得知原告等人意在救
        人，即未再加以騷擾，與被告丙○○、甲○○所在之「
        新航二號」對「北安二號」之衝撞翻船事件相較，其靠
        近「北安二號」之目的、動機、手段、結果均迥不相同
        ，自應認被告庚○○單獨為恐嚇原告乙○○之侵權行為
        ，被告丙○○、甲○○則共同為衝撞北安二號致原告乙○○受傷之侵權行為。
      (3)原告乙○○聲明第2 項為：「被告丙○○、甲○○應連
        帶給付原告乙○○2,454,458元，及自起訴狀繕本送達
        翌日起至清償日止，按年息5%計算之利息。」，聲明第
        3 項為：「被告庚○○就第2 項聲明，應與被告丙○○
        、甲○○連帶給付原告乙○○30萬元，及自起訴狀繕本
        送達翌日起至清償日止，按年息5%計算之利息。」核其
        聲明之真意應為：因被告丙○○、甲○○、庚○○，均
        就庚○○駕駛無名舢舨船駛近「北安二號」之恐嚇行為
        有共同犯意聯絡及行為分擔，故被告三人應就原告該部
        分之非財產上損害連帶賠償30萬元；至「新航二號」衝
        撞「北安二號」之行為，因行為人僅為被告丙○○、甲○○，故被告丙○○、甲○○二人應就該部分之損失
        2,154,458 元（不含「無名舢舨恐嚇北安二號之精神上
        損害部分」）負連帶賠償責任，併予說明。
        依原告前開主張之真意及本院上述被告侵權行為態樣之
        認定，分述原告乙○○得請求被告給付之損害賠償金額
        如次：
        (甲)原告乙○○請求被告庚○○給付部分：被告庚○○就
          其駕駛無名舢舨船駛近原告乙○○所在之「北安二號
          」，致原告乙○○心生畏懼而侵害其人格權之行為，
          自應就原告乙○○之精神上損害負賠償責任。本院爰
          審酌被告庚○○為漁工，原告乙○○從事水電工作，
          兼任救難協會工作，及兩造之身分、地位、經濟狀況
          、被告庚○○侵權行為之程度等情，本院認原告林玉
          樹請求被告庚○○賠償非財產損害賠償30萬元，尚屬
          過高，應予核減至8 萬元為宜；至原告乙○○請求被
          告丙○○、甲○○就該部分損害負連帶賠償責任部分
          ，即無理由，應予駁回。
        (乙)原告乙○○請求被告丙○○、甲○○連帶給付部分：
          無線電對講機及行動電話各一具掉落水中遺失，而
            受有財產上損失18,000元部分：原告乙○○就該部
            分主張，雖提出估價單為證（本院卷一，第32頁參
            照），惟依該估價單，尚難認原告乙○○業已舉證
            證明其確有攜帶無線電對講機及行動電話上船並因
            翻船而遺失，及該遺失財產之型號、使用年限、實
            際價值等情，尚難認該部分之主張為可採。
          因落水受傷而支出購買傷藥費2 萬元部分：該主張
            雖有收據為憑（本院卷一，第69頁至第73頁參照）
            ，惟尚難認該部分支出係因被告丙○○、甲○○之
            共同侵權行為所致之必要支出，其該部分之主張亦
            無足取。
          因落水受傷而支出醫藥費48, 242 元部分：原告林
            玉就該部分之主張，業據提出診斷證明書、醫療費
            用單據為憑（本院卷一，第30頁至第31頁，第33頁
            至第68頁參照），應堪信為真實。被告雖辯稱應扣
            除全民健康保險給付部分云云，惟依全民健康保險
            法第82條之規定，保險人得對加害人代位行使損害
            賠償請求權之情形，僅限於汽車交通事故、公共安
            全事故、其他重大之交通事故、公害或食品中毒事
            件，本件既非前開事件，保險人即無代位請求之可
            言，故被告應就原告乙○○全部醫療費支出（含全
            民健康保險給付部分）連帶負損害賠償責任。
          依行政院主計處編製之90年度家庭收支調查報告顯
            示（本院卷一，第74頁參照），臺北市平均每戶就
            業人數1.5 人，每戶受僱人員報酬總計877,108 元
            ，據此計臺北市平均每人每年受僱人員報酬為
            584,739 元。原告乙○○受傷前原從事水電工作，
            此為兩造所不爭執，雖原告乙○○未能提出其歷年
            因從事水電工作所得之確實收入，惟其既固定從事
            水電工作，衡情自有固定收入，再參酌一般家庭對
            水電技術之需求等情，則原告乙○○請求以年薪
            584,739 元，作為計算其勞動損失之標準，尚未逾
            一般收入標準，堪可採信。而原告乙○○於89年6
            月27日受傷入院後，於89年7 月2 日始出院，且出
            院後因右臂傷害無法負重而停止工作達3 個月，有
            診斷證明書為證（本院卷一，第31頁參照），據此
            計算其工作損失為146,185 元（584,739/12X3=
            146,1850，元以下四捨五入），原告乙○○請求被
            告丙○○、甲○○就該部分損害負連帶賠償責任，
            亦有理由。
          原告乙○○主張其因侵權行為造成右眼神經受損而
            終日抖動不止，依勞工保險殘廢標準表所示，應已
            構成「神經系統之病變，由醫學上可證明局部遺存
            頑固神經症狀者」之殘障，該殘障等級為第13級，
            減少勞動能力為23.07%，據此計算至其退休時止，
            所受勞動能力減損金額為1,222,031 元云云。惟經
            本院向馬偕紀念醫院查詢結果，馬偕紀念醫院函覆
            ：「依據病歷記載，病患（即原告乙○○）有右臉
            部外傷，惟當時並無抖動症狀，其後才出現右眼皮
            及臉部肌肉抽搐，因此推斷此等抖動與受傷無直接
            關係..... 經神經生理檢查其顏面神經完好，並無
            缺損，故不能以頑固神經症狀訴說，應以一般神經
            系統病變為宜」、「（原告乙○○）急診手術處理
            時，經初步檢查顏面周圍神經，並無抖動症狀，也
            無臉部肌肉抽搐..... 傷口縫合後亦無上述症狀發
            生..... 住院期間及門診追蹤時，根據病歷記載病
            患未訴及顏面神經受損症狀..... 病患於91年10月
            2 日至神經內科求診，其間所作之神經生理檢查顯
            示顏面神經完整無異常狀態」等語，有該院92年12
            月31日馬院醫骨字第923952號函、93年3 月29日馬
            院醫外字第930898號函分別附卷可稽（本院卷一，
            第223-2 頁；本院卷二，第37頁分別參照）。依馬
            偕醫院回函對原告乙○○病症所為說明，尚難遽認
            原告乙○○右眼抖動症狀係因本件侵權行為所致，
            且亦未達所謂「頑固神經症狀者」之殘障，從而原
            告主張其因本件侵權行為致有殘障，請求減少勞動
            能力之損失1,222,031 元，即乏依據。
          被告丙○○、甲○○因開船衝撞、持魚叉欲刺人之
            共同侵權行為，致原告乙○○心生恐懼、身體受傷
            ，衡情自受有相當之痛苦，本院爰審酌被告甲○○
            榮為漁工，被告丙○○從事航運業，原告乙○○從
            事水電工作，兼任救難協會工作，及兩造之身分、
            地位、經濟狀況、被告丙○○、甲○○故意侵權行
            為之惡性重大、及原告乙○○之受傷程度等情，認
            原告乙○○請求被告丙○○、甲○○連帶賠償非財
            產損害100 萬元，尚屬過高，應予核減為90萬元為
            宜。
          另按給付無確定期限者，債務人於債權人得請求給
            付時，經其催告而未為給付，自受催告時起，負遲
            延責任。其經債權人起訴而送達訴狀，或依督促程
            序送達支付命令，或為其他相類之行為者，與催告
            有同一之效力；又應付利息之債務，其利率未經約
            定，亦無法律可據者，週年利率為百分之五，民法
            第229 條第2 項、第203 條分別定有明文。綜上，
            原告乙○○請求被告庚○○賠償8 萬元，請求被告
            丙○○、甲○○連帶賠償醫藥費48,242元、工作損
            失146,185 元、精神損害90萬元，共計1,074,427
            元，及均自起訴狀繕本送達翌日即被告丙○○、謝
            大榮自92年1 月9 日起，被告甲○○自91年1 月11
            日起，均至清償日止，按年息5%五計算之利息，為
            有理由，應予准許；逾此部分之請求，則屬無稽，
            應予駁回。
五、原告及被告丙○○陳明願供擔保，聲請宣告假執行及免為假
    執行，經核原告勝訴部分並無不合，爰酌定相當擔保金額予
    以准許；至原告敗訴部分，其假執行之聲請即失所附麗，應
    併予駁回。
六、本件事證已臻明確，兩造其餘主張舉證及攻擊防禦方法，於
    判決結果不生影響，無庸一一論述，附此敘明。
七、據上論結，原告之訴為一部有理由，一部無理由，依民事訴
    訟法第第78條、第79條、第85條第1 項、第2 項、第390 條
    第2 項、第392 條，判決如主文。
中    華    民    國    95    年    8     月    11    日
                  民事第二庭  法  官  王怡雯
以上正本證明與原本無異。
如對本判決上訴須於判決送達後20日內向本院提出上訴狀。
中    華    民    國    95    年    8     月    14    日
                              書記官  陳映羽


司法院資訊處製作；財團法人民間司法改革基金會備份。
